【裁判字號】    90,訴,205
【裁判日期】    901220
【裁判案由】    搶奪
【裁判全文】
臺灣宜蘭地方法院刑事判決                            九十年度訴字第二五號
    公  訴  人  臺灣宜蘭地方法院檢察署檢察官
    被      告  丁○○
右列被告因搶奪案件，經檢察官提起公訴（九十年度偵字第四二二號），本院判決如
左：
    主  文
丁○○無罪。
    理  由
一、公訴意旨略以：被告丁○○與丙○○（另併案審理）基於共同意圖為自己不法所
    有之概括犯意，由丙○○駕駛車牌號碼不詳之紅色自用小客車，先於八十九年八
    月三十一日二十一時許，至宜蘭縣員山鄉○○路○段三０一號甲○○經營之浩泰
    雜貨店，由丁○○下車向甲○○佯稱擬購買七星牌香菸十條，待甲○○將香煙裝
    入塑膠袋後，復訛稱需再購買衛生紙，而趁甲○○轉身拿取衛生紙不備之際，迅
    速奪取甲○○置於桌上已裝妥香菸之塑膠袋，進入由丙○○在外接應之自用小客
    車逃逸。又於同日晚上二十一時三十分許，至同鄉○巷路五十九號戊○○所經營
    之雜貨店內，由丁○○以佯稱購買七星牌香菸十條及烤肉用品之類似手法，趁戊○○不及防備之際，奪得張萬所有之香煙十條後迅速進入由丙○○駕駛，已在外
    等候之紅色自用小客車逃逸。嗣經警循線查獲。因認被告涉犯刑法第三百二十五
    條第一項搶奪罪嫌。
二、公訴意旨認被告丁○○涉犯刑法第三百二十五條第一項搶奪罪行，無非係以：被
    害人甲○○、乙○○○及戊○○於警訊及偵查中指證歷歷，及查獲之香煙塑膠袋
    外觀、擺置方式，及濃淡香煙之總數，均與被害人甲○○、戊○○遭人搶奪之物
    互核相符，及照片二張、贓物認領保管單二紙為憑又且被告丁○○雖於八十九年
    八月九日，因外傷性血氣胸及肺、支氣管裂傷，至羅東博愛醫院住院診療，然其
    業於同年月二十五日出院，此有財團法人羅許基金會羅東博愛醫院九十年三月九
    日（九十）羅博醫字第三００五一號函在卷可佐，是被告丁○○於案發時並無住
    院事實。另同案被告丙○○所辯：查獲香煙係購自喜互惠超市及臺灣酒莊，惟依
    發票及證人即喜互惠超市員工顧君萍於警訊中證稱：被告丙○○僅購買五條香煙
    等語，及欠缺臺灣酒莊購入香菸之證明文件等情，認定被告丁○○及丙○○所辯
    各語均非實情等各項跡證，為其主要論據。惟訊之被告丁○○迭自警訊至偵審中
    均堅詞否認有何搶奪犯行，辯稱：其於八十九年八月九日因車禍傷及肋骨及肩胛
    骨而住院治療，同年月廿五日出院尚為復原，並無法從事劇烈動作。其在出院後
    有時會至丙○○住處休息，並非常住於丙○○住處，故不知香菸來源等語。
三、按犯罪事實應依證據認定之，無證據不得認定其犯罪事實，又不能證明被告犯罪
    者，應諭知無罪之判決，刑事訴訟法第一百五十四條、第三百零一條第一項分別
    定有明文。又按刑事訴訟法上所謂認定犯罪事實之證據，係指足以認定被告確有
    犯罪行為之積極證據而言，如未能發現相當證據或證據不足以證明，自不得以推
    測或擬制之方法，以為裁判之基礎，最高法院二十九年上字第三一０五號及四十
    年臺上字第八六號分別著有判例；認定不利於被告之事實，須依積極證據，苟積
    極證據不足為不利於被告事實之認定，即應為有利於被告之認定，更不必有何有
    利之證據，最高法院三十年上字第八一六號判例可資參照。次依最高法院四十年
    臺上字第八六號、七十六年臺上字第四九八六號判例意旨，認定犯罪事實，所憑
    之證據，雖不以直接證據為限，間接證據亦包括在內，然無論直接或間接證據，
    其為訴訟上之證明，須於通常一般之人均不致於有所懷疑，而得確信其為真實之
    程度者，始得據之為有罪之認定，倘其證明尚未達到此一程度，而有合理性懷疑
    之存在時，即無從為有罪之認定。合先述明。
四、經查：
  (一)按被害人於遭受侵害後，為避免其憶述失誤及基於先入為主之主觀刻板印象所為
    之非客觀理性指認，故於指認過程中應先依據被害人描述之犯罪嫌疑人身材、體
    型、特徵、外貌及年紀等可供識別之客觀表徵，覓妥核與前開描述相符之涉嫌數
    人，逐次命被害人分別指認，倘指認結果均屬相同且明確，方得謂該次之指認程
    序具有無瑕疵之強大證據能力。蓋進行指認程序之目的本在確認被害人究否得以
    正確辨識其等所稱之犯罪嫌疑人，及排除被害人記憶不清或描述失當之補強程序
    ，故踐行指認程序時之環節理應儘量避免再度產生新瑕疵，俾得完全補強證人證
    言之證明力。執此，觀之本件被害人甲○○、乙○○○及戊○○於警訊中雖對著
    手實施搶奪之人確為被告丁○○一節，指證歷歷，且於偵查中再度表明其等於警
    訊中之指認應無誤會等語綦詳，然其等三人於警訊中之指認，均僅以被告一人之
    照片作為指認標的，而無親眼見聞被告本人之事實，已據被告甲○○、乙○○○
    到庭陳述屬實，至被害人戊○○到庭雖稱：其於八十九年九月二日在壯圍分駐所
    指認照片後，於同年月五日曾再至礁溪分局指認被告本人，但當時已不太認得（
    均見本院九十年十二月十三日審理筆錄）等語翔實。是綜合右開被害人三人之指
    認程序及標的，均堪認定被害人等三人於警局中之指認程序，顯然無法排除被害
    人先入為主對於犯罪嫌疑人之主觀刻板印象之重要瑕疵，是該次指認程序已因存
    有無法補正之瑕疵甚明，故難單憑被害人等三人針對被告單獨一人之照片所為之
    指證及肯認，率予認定被告丁○○即為被害人甲○○、乙○○○及戊○○所憶述
    之著手實施搶奪行為之犯罪行為人。
  (二)被告丁○○於八十九年八月九日因車禍造成外傷性血氣胸、肺裂傷、支氣管裂傷
    及右肩胛骨骨折、身體多處挫傷而住院至同年月廿五日之事實，有財團法人羅許
    基金會羅東博愛醫院九月十二日（九十）羅博醫字第０九００六六號函及被告提
    出之診斷證明書各一份存卷可佐。再參諸蘭陽民生醫院九十年十一月廿六日（九
    十）民生字第二０一號函所稱：被告於八十九年九月二日二十時許因右前臂深部
    切傷合併第三、四伸指肌腱斷裂到院急診時，曾施以胸部Ｘ光檢查，發現其右側
    第三、四、五、六、七、八根肋筋骨陳舊性骨折，非該次外傷造成等情，實堪認
    定，是被告所辯：其於八十九年八月九日因車禍受有如前述之傷害等語，確非虛
    言，應足採信。又證人即被告之母林春江復到庭證稱：被告車禍開刀住院治療後
    ，因為肋骨斷五根故走路肋骨會痛，行動並不方便，且其手部受傷有打石膏，肋
    骨斷裂部分醫生表示須待其自然痊癒，無法開刀直接治癒等語綦詳；證人即丙○○同居女友己○○亦到庭結證稱：丁○○受傷後有時會至丙○○住處居住，其當
    時行動不方便，手有打石膏，身上亦插有管子（均見本院九十年十二月十三日審
    理筆錄）等語明確，是被告於八十九年八月廿五日出院後復原情形應非迅速，堪
    徵其身體狀態及行動能力均仍遜於常人，且衡諸一般日常生活經驗法則，以被告
    當時之身體狀況及復原速度，應堪認定並無進行劇烈動作之能力。
  (三)本件下手連續實施搶奪行為人之粗略外貌並無受傷情狀，赤腳，動作十分迅速，
    約二十餘歲，身高不到一百七十公分，看起來身體很好（見偵查卷第六十頁反面
    、本院九十年十二月十三日審理筆錄）等情，迭據被害人甲○○、乙○○○及戊○○分別於偵審中指陳詳盡，是參酌前開被告丁○○於八十九年八月九日所受之
    傷勢及復原情況等跡證，實難認定被告在八十九年八月廿五日出院後一星期左右
    之期間內，即可作出如被害人等三人描述之迅速搶奪動作。本件搶奪行為人究否
    確為被告丁○○，要非無疑。
  (四)互核證人丙○○於警訊及偵審中所稱：查獲香菸係購自喜互惠超市及臺灣酒莊等
    語，及證人即喜互惠超市店員顧君萍於警訊中所言：發票內有一筆香菸七星香菸
    五條之交易等語，及卷附查獲香菸照片二幀所示：查獲香菸係分為三袋，除其中
    二只塑膠袋係一般普通之紅白相間塑膠袋外，另一喜互惠超市之塑膠袋內確裝有
    七星香菸五條等跡證，應可推知證人丙○○所言並非虛詞，洵可採憑。況查獲香
    菸三袋總數僅有十九條而非二十條，苟扣除喜互惠超市塑膠袋內裝之五條後，僅
    存十四條，此與被害人等三人指稱總計遭搶奪二十條香菸之數量即有未合。又查
    獲之紅白相間外觀之塑膠袋並無何等特殊出處，一般店家均多使用此種塑膠袋作
    為包裝，是此項依憑查獲裝有香菸之塑膠袋外觀作為證據，雖非無證據能力，惟
    其證明力顯屬薄弱，尚難以作為認定被告丁○○與丙○○共同搶奪之有力證據。
  (五)總上所陳，本件被告丁○○於案發時間確仍帶傷在身如前述，而被害人甲○○、
    乙○○○及戊○○所描述之搶奪行為人之外在身體狀況亦與被告有所出入。被害
    人等三人於警訊中所實施之指認程序，亦因欠缺排除瑕疵障礙之細節而無法補正
    等情，均詳前述。而查獲香菸總數並非如被害人等遭搶奪之總數二十條，其中復
    有如證人丙○○所言，核與發票內容、查獲數量相符之喜互惠超市香菸五條之事
    實，亦均逐步排除被告涉犯之本件搶奪罪嫌，且使被告搶奪犯行具有強大之合理
    懷疑。是基於禁止推定罪狀之法則，確保國家刑罰權之正確行使之目的下，本件
    公訴意旨所執之前開論據，固確使被告涉及刑法第三百二十五條第一項之罪嫌具
    有合理懷疑，然尚不足使其搶奪犯行達於通常一般之人均不致有所懷疑，而得確
    信其為真實之程度。此外，本院復查無其他積極證據抑或其他間接證據足資證明
    或補強被告有如公訴人指陳之共同搶奪犯行，揆諸首揭判例意旨，本件因被告犯
    罪嫌疑不足，不能證明其犯罪，爰依法為被告無罪判決之諭知。
據上論斷，應依刑事訴訟法第三百零一條第一項前段，判決如主文。
本案經檢察官廖允松到庭執行職務
中      華      民      國      九十      年    十二月     二十     日
                                  臺灣宜蘭地方法院刑事第二庭
                                        法  官  陳  嘉  年
右正本證明與原本無異。
如不服本判決，應於判決送達後十日內向本院提出上訴狀。（應附繕本）
                                        書記官  詹  玉  惠
中      華      民      國      九十      年    十二    月    二十四    日


司法院資訊處製作；財團法人民間司法改革基金會備份。
